ACORDAO-COMPLETO-2338224

ACÓRDÃO 824/2019 ATA 3/2019 - SEGUNDA CÂMARA

VISTOS, relatados e discutidos estes autos de tomada de contas especial instaurada pela Fundação Nacional de Saúde (Funasa) em desfavor de Esmerino Oliveira Arruda Coelho (falecido - gestão: 2009-2012) , como então prefeito de Granja - CE, diante omissão no dever de prestar contas da primeira parcela repassada por meio do Convênio nº 588/2007 destinado à execução de melhorias sanitárias domiciliares sob o valor total de R$ 656.784,92, com a previsão do aporte de R$ 600.000,00 em recursos federais, tendo a vigência do ajuste se estendido de 30/12/2001 a 12/10/2012, com o prazo fatal para a prestação de contas fixado em 11/12/2012;
ACORDAM os Ministros do Tribunal de Contas da União, reunidos em Sessão da Segunda Câmara, ante as razões expostas pelo Relator, em:
9.1. acolher parcialmente as alegações de defesa de João José dos Santos;
9.2. considerar revel o espólio de Esmerino Oliveira Arruda Coelho, nos termos do art. 12, § 3º, da Lei n.º 8.443, de 1992;
9.3. rejeitar as alegações de defesa apresentadas por Hélio Fontenele Magalhães;
9.4. julgar irregulares as contas de Esmerino Oliveira Arruda Coelho (falecido) e de Hélio Fontenele Magalhães, nos termos dos arts. 16, III, "b" e "c", e 19, caput, da Lei nº 8.443, de 1992, para condenar o Sr. Hélio Fontenele Magalhães, em solidariedade com o espólio de Esmerino Oliveira Arruda Coelho (falecido) , ao pagamento do débito apurado nos autos, atualizado monetariamente e acrescido de juros de mora calculados desde a data informada até o efetivo recolhimento, fixando-lhes o prazo de 15 (quinze) dias, contados da ciência desta deliberação, para que comprovem, perante o Tribunal, o recolhimento da referida importância à Fundação Nacional de Saúde, nos termos do art. 23, III, "a", da citada lei e do art. 214, III, "a", do Regimento Interno do TCU (RITCU) , sob as seguintes condições:
	VALOR ORIGINAL (R$) 
	DATA DA OCORRÊNCIA

	120.000,00
	20/10/2009

9.5. aplicar a multa prevista no art. 57 da Lei nº 8.443, de 1992, em desfavor do Sr. Hélio Fontenele Magalhães sob o valor de R$ 40.000,00 (quarenta mil reais) , fixando-lhe o prazo de 15 (quinze) dias, contados da notificação, para que comprove, perante o Tribunal, o recolhimento da referida quantia ao Tesouro Nacional, atualizada monetariamente na forma da legislação em vigor;
9.6. autorizar, caso requerido, nos termos do art. 26 da Lei nº 8.443, de 1992, e do art. 217 do RITCU, o parcelamento das dívidas fixadas por este Acórdão em até 36 (trinta e seis) parcelas mensais e sucessivas, sobre as quais incidirão a atualização monetária e os correspondentes acréscimos legais, esclarecendo aos responsáveis que a falta de pagamento de qualquer parcela importará no vencimento antecipado do saldo devedor, sem prejuízo das demais medidas legais;
9.7. autorizar, desde logo, a cobrança judicial das dívidas fixadas por este Acórdão, nos termos do art. 28, inciso II, da Lei nº 8.443, de 1992, caso não atendidas as notificações;
9.8. julgar regulares com ressalva as contas de João José dos Santos, dando-lhe a correspondente quitação;
9.9. determinar que a unidade técnica adote as seguintes medidas:
9..9.1. envie a cópia deste Acórdão, acompanhado do Relatório e da Proposta de Deliberação que o fundamenta, à Procuradoria da República no Estado do Ceará, nos termos do art. 16, § 3º, da Lei nº 8.443, de 1992;
9.9.2. envie a cópia deste Acórdão, acompanhado do Relatório e da Proposta de Deliberação que o fundamenta, à Procuradoria Federal junto à Fundação Nacional de Saúde para que, no prazo de 15 (quinze) dias, contados da ciência deste Acórdão, e independente da eventual interposição de recursos contra a presente deliberação, informe oficialmente o juízo competente sobre a presente condenação solidária pelo débito em desfavor do espólio de Esmerino Oliveira Arruda Coelho (falecido) , nos termos dos arts. 5º, XLV, e 71, § 3º, da CF88, adotando as medidas judiciais cabíveis para o eventual resguardo do ressarcimento desse débito em face da correspondente herança; e
9.9.3. envie a cópia deste Acórdão ao Ministério Público junto ao TCU, para ciência da medida determinada pelo item 9.9.2 deste Acórdão e eventual adoção das providências cabíveis, nos termos do art. 81, III, da Lei nº 8.443, de 1992.

Tomada de Contas Especial instaurada pela Fundação Nacional de Saúde (Funasa) em desfavor de Esmerino Oliveira Arruda Coelho (falecido) (gestão: 2009-2012), como então prefeito de Granja  CE, diante omissão no dever de prestar contas da primeira parcela repassada à conta do Convênio nº 588/2007 destinado à execução de melhorias sanitárias domiciliares sob o valor total de R$ 656.784,92, com a previsão de aporte de R$ 600.000,00 em recursos federais, tendo a vigência do ajuste se estendido de 30/12/2001 a 12/10/2012, com prazo fatal para a prestação de contas fixado em 11/12/2012 (Peça 1, p. 21).

Segunda Câmara

Município de Granja - CE.

3. Responsáveis: Esmerino Oliveira Arruda Coelho (CPF XXX.227.217-XX); Hélio Fontenele Magalhães (CPF XXX.158.223-XX); e João José dos Santos (CPF XXX.112.362-XX).

13.1. Ministros presentes: Ana Arraes (Presidente), Augusto Nardes e Raimundo Carreiro.
13.2. Ministro-Substituto convocado: Marcos Bemquerer Costa.
13.3. Ministro-Substituto presente: André Luís de Carvalho (Relator).

ACORDAO-COMPLETO-2544983

Acórdão de Relação 1859/2022 - Plenário

Acórdão de Relação

ANDRÉ DE CARVALHO

Trata-se de tomada de contas especial instaurada pela Fundação Nacional de Saúde (Funasa) em desfavor de Esmerino Oliveira Arruda Coelho (falecido - gestão: 2009-2012) , como então prefeito de Granja - CE, diante omissão no dever de prestar contas da primeira parcela repassada por meio do Convênio nº 588/2007 destinado à execução de melhorias sanitárias domiciliares sob o valor total de R$ 656.784,92, com a previsão do aporte de R$ 600.000,00 em recursos federais, tendo a vigência do ajuste se estendido de 30/12/2001 a 12/10/2012, com o prazo fatal para a prestação de contas fixado em 11/12/2012.
2.	Após a original análise do feito, o auditor federal da então Secex-CE lançou o seu parecer à Peça 20, com a anuência dos dirigentes da unidade técnica (Peças 21 e 22) , nos seguintes termos:
"Introdução:
Cuidam os autos de tomada de contas especial instaurada pela Fundação Nacional de Saúde/Ministério da Saúde em desfavor do Sr. Esmerino Oliveira Arruda Coelho (CPF XXX.227.217-XX; falecido) , ex-prefeito municipal de Granja/CE (gestão 2009-2012) , em razão da  omissão no dever de prestar contas da primeira parcela dos recursos federais repassados a referida municipalidade através do Convênio 588/2007 (Siafi 638218, peça 1, p.121-143) , que tinha por objeto "a Execução de Melhorias Sanitárias Domiciliares", conforme o contido no Plano de Trabalho (peça 1, p.33-37) , com vigência estipulada para o período de 31/12/2007 a 12/10/2012.
Histórico:
2. Os recursos previstos para implementação do objeto conveniado foram orçados no total de R$ 656.784,92 com a seguinte composição: R$ 56.784,92 de contrapartida da Convenente e R$ 600.000,00 à conta do Concedente; foi liberado somente R$ 120.000,00 por meio da Ordem Bancária 2009OB810375, de 16/10/2009, na conta específica do convênio (peça 2, p.77) .
3. O prazo para prestação do Convênio em lide expirou em 11/12/2012 (peça 1, p. 21) .
4. Foram realizadas 02 visitas técnicas pela DIESP aos locais das obras, de acordo com o Parecer Técnico/DIESP, originado pelo Relatório de Visita Técnica 3, datados de 22/2/2011 e 1/4/2013, onde atesta que não foi atingido nenhum percentual de execução do objeto (peça 1, p. 254-268) .
5. Verifica-se que foi oferecida oportunidade de defesa ao responsável (Sr. Esmerino Oliveira Arruda Coelho) , em obediência aos princípios constitucionais que asseguram o direito ao contraditório e à ampla defesa, tendo em vista o Ofício 190, de 30/4/2013 (peça 1, p. 270-272) ; Notificação 1, de 12/11/2013 (peça 2, p. 8) , Notificação 4, de 20/12/2013 (peça 2, p. 28) , Ofício 30/GAB/CE (peça 2, p. 58) .
6. Consta nos autos cópia de Ação Ordinária, com pedido de antecipação de tutela, ajuizada pelo Município Granja/CE em desfavor da Funasa/MS (peça 1, p. 294-322) .
7. A Controladoria-Geral da União (CGU) , por meio do Relatório (peça 2, p. 99-101) e do Certificado de Auditoria 565/2014 (peça 2, p. 103) , ratificou as conclusões do Tomador de Contas, concluindo que o Sr. Esmerino Oliveira Arruda Coelho (falecido) encontra-se em débito com a Fazenda Nacional.
8. Após a emissão do Parecer do Dirigente do Órgão de Controle Interno (peça 2, p. 104) , concluindo pela irregularidade das contas, e do Pronunciamento Ministerial (peça 2, p. 105) , estes foram encaminhados ao TCU.
9. A motivação para a instauração da presente Tomada de Contas Especial foi materializada pela omissão da prestação de contas do Convênio 588/2007 (Siafi 638218) .
10. O espólio do ex-Prefeito Municipal de Granja/CE, Sr. Esmerino Oliveira Arruda Coelho, foi responsabilizado pelo valor original de R$ 120.000,00, recursos federais repassados ao município, através do Convênio em questão, pela Funasa/MS, liberado, mediante a Ordem Bancária mencionada no item 2 deste relatório.
Exame técnico:
11. Em cumprimento ao Despacho do Diretor da 1ª DT (peça 4) , foi promovida a citação do espólio do Sr. Esmerino Oliveira Arruda Coelho, endereçada ao administrador do espólio, Sr. Esmerino Oliveira Arruda Coelho Junior, mediante o Ofício 2543/2014-TCU/SECEX-CE (peça 5) , datado de 6/10/2014, para o endereço situado na Avenida Desembargador Moreira, 2807 - Dionísio Torres - Assembleia Legislativa do Estado do Ceará, tendo sido validamente recebida (peça 6) .
12. Como não houve resposta, esta Unidade Técnica considerando o que dispõe o § 1º do art. 4º da Resolução TCU 170/2004, in verbis:
'Art. 4º Consideram-se entregues as comunicações:
 (...) 
§ 1º O endereço do destinatário deverá ser previamente confirmado mediante consulta aos sistemas disponíveis ao Tribunal ou a outros meios de informação, a qual deverá ser juntada ao respectivo processo.'
13.Em nova instrução (peça 8) , foi formulada proposta, em obediência aos princípios constitucionais que asseguram o direito ao contraditório e à ampla defesa e a Resolução supramencionada, nova citação, desta vez encaminhada à Rua José Napolião 277, apto 701, Meireles - CEP 60170230 (peça 7) .
14. A proposta foi autorizada pelo titular desta Unidade Técnica com base na delegação de competência do Ministro-Relator (peça 10) . Expediu-se, então a citação para o endereço do inventariante do espólio, constante do Cadastro da Receita Federal do Brasil, mediante Ofício 1352/2015-TCU/SECEX-CE, de 15/6/2015 (peça 11) , tendo sido validamente recebida (peça 12) .
15. Regularmente citado, o espólio do Sr. Esmerino Oliveira Arruda Coelho, representado pelo deputado estadual Esmerino Oliveira Arruda Coelho Junior, não apresentou alegações de defesa, permanecendo revel. Cabe, portanto, dar prosseguimento ao processo, para todos os efeitos, conforme prevê o art. 12, § 3º, da Lei nº 8.443/1992, a se considerar, ainda, inexistir nos presentes autos, elementos suficientes para elidir a omissão apontada.
16. Nos processos do TCU, a revelia não leva à presunção de que seriam verdadeiras todas as imputações levantadas contra os responsáveis, diferentemente do que ocorre no processo civil, em que a revelia do réu opera a presunção da verdade dos fatos narrados pelo autor. Dessa forma, a avaliação da responsabilidade dos agentes não pode prescindir da prova existente no processo ou para ele carreada.
17. A jurisprudência desta Corte é pacífica no sentido de que, nos termos do art. 70, parágrafo único, da Constituição Federal e do art. 93 do Decreto-lei 200/1967, o ônus de comprovar a regularidade integral na aplicação dos recursos públicos compete ao gestor, por meio de documentação consistente, que demonstre cabalmente os gastos efetuados, bem assim o nexo causal entre estes e os recursos repassados, o que não ocorreu nos presentes autos.
18. A respeito do tema, transcrevo trecho do voto do eminente Ministro Adylson Motta que redundou na Decisão 225/2000-2ª Câmara (TC-Processo 929.531/1998-1) :
'A não-comprovação da lisura no trato de recursos públicos recebidos autoriza, a meu ver, a presunção de irregularidade na sua aplicação. Ressalto que o ônus da prova da idoneidade no emprego dos recursos, no âmbito administrativo, recai sobre o gestor, obrigando-se este a comprovar que os mesmos foram regularmente aplicados quando da realização do interesse público. Aliás, a jurisprudência deste Tribunal consolidou tal entendimento no Enunciado de Decisão n. 176, verbis: 'Compete ao gestor comprovar a boa e regular aplicação dos recursos públicos, cabendo-lhe o ônus da prova'. Há que se destacar, ainda, que, além do dever legal e constitucional de prestar contas do bom e regular emprego dos recursos públicos recebidos, devem os gestores fazê-lo demonstrando o estabelecimento do nexo entre o desembolso dos referidos recursos e os comprovantes de despesas realizadas com vistas à consecução do objeto acordado.'
19. Constatou-se que não houve prestação de contas relativa aos recursos federais repassados ao Município de Granja/CE por meio do referido ajuste, sem que se tenham sido juntadas aos autos quaisquer justificativas pela omissão no dever de prestar contas.
20. Recai sobre o responsável a obrigação de demonstrar que os recursos federais recebidos foram utilizados na finalidade prevista. Ao não cumprir com a obrigação de prestar contas, o gestor ignorou dever constitucional contido no parágrafo único do art. 70 da Constituição Federal, bem como deixou de comprovar a correta aplicação dos recursos, o que configura a existência de débito e enseja o julgamento pela irregularidade das contas e aplicação de multa.
21. Nessa hipótese, a configuração da irregularidade fundamenta-se na omissão no dever de prestar contas (art. 16, inciso III, alínea 'a', da Lei 8.443/1992) , cabendo imputação de débito, e a conduta enseja, ainda, aplicação da multa prevista no art.57 da mesma Lei.
22. Esse entendimento está amparado nos Acórdão 6921/2015-TCU-Primeira Câmara, 7.134/2015-TCU-1ª Câmara, 10.624/2015-TCU-2a Câmara, 10.668/2015-TCU-2ª Câmara e 10.671/2015-TCU-2a Câmara.
23. Impõe-se, assim, o julgamento pela irregularidade das contas do Sr. Esmerino Oliveira Arruda Coelho, com imputação do débito correspondente aos valores totais destinados ao município, por meio do referido ajuste.
24. Registre-se que a multa proporcional ao débito (art. 57) não deve ser aplicada ao espólio do responsável falecido, em razão de que é intuitu personae, e portanto não pode ultrapassar a pessoa do falecido, conforme Acórdão 7833/2010-TCU-Primeira Câmara.
25. Com vistas ao saneamento do processo propôs-se, então, a realização de diligência (peça 13) ao Sr. Esmerino Oliveira Arruda Coelho Junior, deputado estadual do Estado do Ceará, para que encaminhasse a esta Secretaria do TCU informações sobre a abertura do inventário do Sr. Esmerino Oliveira Arruda Coelho (CPF XXX.227.217-XX) , o estágio em que se encontrava, se já havia a partilha dos bens porventura deixados, bem como também fornecesse informações acerca dos eventuais sucessores existentes, especificamente quanto aos CPFs e endereços residenciais correspondentes, e por último, encaminhar cópia do Inventário.
26. Atendendo à delegação de competência conferida pelo Relator foi promovida a diligencia do Sr. Esmerino Oliveira Arruda Coelho Junior mediante Ofício 981/2016-TCU/SECEX-CE, de 19/4/2016 (peça 13) , tendo tomado ciência em 29/4/2016 (peça 18) .
27. Em 3/5/2016, por meio do seu advogado regularmente constituído (peça 15) , requereu cópia integral do Processo (peça 14) , tendo sido autorizada nos termos do art. 164 do RITCU e em conformidade com a delegação de competência a que se refere a Portaria 1-GAB-MINS-ALC, 30/7/2014 e PRT-2/2016-SECEX-CE (peça 16) .
28. Em resposta à diligência (peça 13) , o Sr. Esmerino Oliveira Arruda Coelho Junior, representado por seus advogados regularmente constituídos nos autos (peça 19, p. 7) apresentou, tempestivamente, as seguintes informações e/ou esclarecimentos, constantes da peça 19.
I - Da Síntese dos Fatos e do Mérito:
29. Foi levado ao conhecimento do ora justificante por esta Corte de Contas da União a instauração da Tomada de Contas Especial, na qual foi suscitada a suposta omissão do dever de prestar contas da primeira parcela dos recursos do Convênio 588/2007;
30. Através de inspeção in loco, os técnicos apontaram que foram construídos 94 módulos sanitários, do total de 289 previstos, tendo sido orçado R$ 656.784,92 para execução do convênio em sua integralidade;
31. No Relatório à (peça 2, p. 63-69) , os técnicos desta Corte de Contas atribuíram a responsabilidade pelo suposto dano ao erário ao Sr. Esmerino Oliveira Arruda Coelho, em razão da possível omissão no dever de prestar contas da primeira parcela dos recursos do Convênio em tela, ocasionando prejuízo de R$ 120.000,00 aos cofres públicos;
32. As acusações não merecem ser imputadas ao interessado, por esse não ter legitimidade para responder por tais impropriedades; em virtude disso, requer que os questionamentos sejam reputados esclarecidos, afastando-se eventual responsabilização do Sr. Esmerino Oliveira Arruda Coelho;
33. Primeiramente, o Convênio 588/2007 foi celebrado na gestão do Sr. Francisco Geovane da Rocha Brito, tendo sua execução sido iniciada no período em que esse esteve à frente da Prefeitura Municipal de Granja/CE, sendo o interessado completamente alheio a avença;
34. Em relação à possível omissão no dever de prestar contas da primeira parcela, essa se deve ao gestor em exercício à época, e não ao interessado, que se afastou da sua gestão, inclusive com renúncia do mandato de prefeito municipal em abril de 2012, conforme doc. 2 (peça, 19, p. 8-10) ;
35. O interessado esteve de licença no período de 2009 a 2012 para tratar de sua saúde, que culminou no seu falecimento, por câncer maligno pulmonar, conforme Certidão de Óbito, conforme doc. 3 (peça 19, p. 11-12) ;
36. Não pode o espólio do ex-gestor Esmerino Oliveira responder por atos pelos quais esse não deu causa, devendo tais impropriedades serem imputadas ao gestor em exercício: Sr. Hélio Fontenele Magalhães;
II - Pedidos:
37. Requer o acolhimento dos presentes esclarecimentos, bem como a exclusão do Sr. Esmerino Oliveira Arruda Coelho do polo passivo da presente demanda, por ser parte ilegítima para responder por tais atos.
Análise:
38. A resposta apresentada em nada informa sobre os motivos da diligência como: informações sobre a abertura do inventário do Sr. Esmerino Oliveira Arruda Coelho (CPF XXX.227.217-XX) ; o estágio em que se encontra; se já houve a partilha dos bens porventura deixados; bem como informações acerca dos eventuais sucessores existentes, especificamente quanto aos CPFs e endereços residenciais correspondentes, e, por último, o fornecimento de cópia do Inventário.
39. Em linhas gerais, o defendente assevera que acusações não merecem ser imputadas ao interessado, por esse não ter legitimidade para responder por tais impropriedades, pois entende que o Convênio 588/2007 foi celebrado na gestão do Sr. Francisco Geovane da Rocha Brito (gestão 2005-2008) , tendo sua execução iniciada no período em que esse esteve à frente da Prefeitura Municipal de Granja/CE, sendo o interessado completamente alheio a avença.
40. Ainda que em relação à possível omissão no dever de prestar contas da primeira parcela, argumenta que essa se deve atribuir ao gestor em exercício à época, e não ao interessado, que se afastou da sua gestão, inclusive com renúncia do mandato de prefeito municipal em abril de 2012, conforme doc. 2 (peça, 19, p. 8-10) ;
41. As informações trazidas aos autos não merecem prosperar. Da análise do instrumento de convênio (peça 1, p. 121-143) , observamos que o convênio foi firmado pelo Sr. Francisco Geovane da Rocha Brito. No entanto, os recursos foram recebidos na gestão do Sr. Esmerino Oliveira Arruda Coelho (16/10/2009) (peça 2, p.34) , e o 2° Termo Aditivo do Convênio 588/2007, datado de 24/6/2009, já figurava o nome do Sr. Esmerino Oliveira Arruda Coelho, Prefeito do Município de Granja/CE, como responsável (peça 1, p. 149-151) . 
42. O Parecer Técnico resultante de visita realizada em 22/2/2011 (peça 1, p. 254-256) , fez as seguintes constatações:
'1. refazer todos os tanques sépticos que foram construídos com profundidade abaixo do projeto conveniado, perdendo assim, a função para a qual foi criado;
2. refazer todos os rebocos que foram feitos com argamassa fora das especificações do projeto aprovado;
3. substituir todos os lavatórios que foram	 colocados de tamanho pequeno por lavatórios de tamanho médio conforme projeto conveniado;
4. substituir todos os madeiramentos que foram colocados de madeira pouco resistente a pragas, vindo assim já nesse primeiro momento ser destruídas por cupins e outros insetos prejudiciais a madeiras;
5. lembramos que somente após sanadas as pendências acima, com investimento de 100% dos recursos repassados até o momento, será possível a liberação do complemento da primeira parcela.'
43. Já o Parecer Técnico da DIESP de 22/4/2013 (peça 1, p. 266-268) , quanto à execução física das obras objeto do Convênio EP 588/2007, concluiu que não foi atingido nenhum percentual de execução do objeto, pois dos 94 módulos sanitários construídos, todos apresentavam pendências de serviços não executados ou executados fora das especificações técnicas do projeto aprovado.
44. Assim, a Nota Técnica (peça 1, p. 274) informou que não foi emitido o parecer financeiro porque o município recebeu 20% do valor da Funasa, porém não prestou contas dos recursos após o fim da sua vigência.
45. Verifica-se, pois, que o Sr. Esmerino Oliveira, ex-prefeito durante o período de 2009 a 2012, era a pessoa responsável pela gestão dos recursos federais recebidos por meio do convênio, e não tomou as medidas para que tais recursos fossem corretamente utilizados, sendo, portanto, o responsável pelo prejuízo de R$ 120.000,00.  
Conclusão:
46. O exame das ocorrências descritas na seção Exame Técnico permitiu, na forma dos arts. 10, § 1º, e 12, incisos I e II, da Lei 8.443/1992 c/c o art. 202, incisos I e II, do RI/TCU, definir a responsabilidade do Sr. Esmerino Oliveira Arruda Coelho (falecido) e apurar adequadamente o débito a ele atribuído.
47. Diante da revelia do espólio do Sr. Esmerino Oliveira Arruda Coelho, e inexistindo nos autos elementos que permitam concluir pela ocorrência boa-fé ou de outros excludentes de culpabilidade em sua conduta, nos termos do art. 202, § 6º, do Regimento Interno/TCU, propõe-se que as contas do Sr. Esmerino Oliveira Arruda Coelho sejam julgadas irregulares e que o espólio do responsável seja condenado em débito.
Proposta de encaminhamento:
48. Diante do exposto, submetemos os autos à consideração superior, propondo ao Tribunal:
a) considerar revel, com fundamento no art. 12, § 3º, da Lei 8.443, de 16 de julho de 1992, o espólio do Sr. Esmerino Oliveira Arruda Coelho, citado na pessoa do seu administrador, Sr. Esmerino Oliveira Arruda Coelho Junior;
b) julgar irregulares as contas do Sr. Esmerino Oliveira Arruda Coelho (falecido) , com fundamento nos arts. 1º, inciso I, 16, inciso III, alíneas "a" e "c", e 19, caput, da Lei 8.443, de 16/7/1992, para condenar o espólio do Sr. Esmerino Oliveira Arruda Coelho, até o limite do valor do patrimônio transferido, ao pagamento da quantia abaixo especificada, atualizada monetariamente desde a data relacionada, e acrescida de juros de mora, calculados até o efetivo recolhimento, fixando-lhe o prazo de quinze dias para que comprove, perante o Tribunal, o recolhimento da referida importância aos cofres da Fundação Nacional de Saúde, nos termos do art. 23, inciso III, alínea "a", da citada lei c/c o art. 214, inciso III, alínea "a", do Regimento Interno do TCU:
	DATA DA OCORRÊNCIA
	VALOR ORIGINAL (R$) 

	16/10/2009
	120.000,00

c) autorizar o pagamento da dívida mencionada no subitem anterior, caso solicitado, em parcelas mensais e consecutivas, nos termos do art. 26 da Lei 8.443/1992 c/c o art. 217 do Regimento Interno, fixando-lhe o prazo de quinze dias, a contar do recebimento da notificação, para comprovar perante o Tribunal o recolhimento da primeira parcela, e de trinta dias, a contar da parcela anterior, para comprovar o recolhimento das demais parcelas, devendo incidir sobre cada valor mensal, atualizado monetariamente, os juros de mora devidos, na forma prevista na legislação em vigor;
d) autorizar, desde logo, nos termos do art. 28, inciso II, da Lei 8.443/1992, a cobrança judicial da dívida caso não atendida a notificação."
3.	Já por intermédio do Exmo. Sr. Subprocurador-Geral Lucas Rocha Furtado, o MPTCU anuiu parcialmente à aludida proposta da unidade técnica, lançando o seu parecer à Peça 23 nos seguintes termos:
"Trata-se de tomada de contas especial instaurada pela Fundação Nacional de Saúde - Funasa em face do Sr. Esmerino Oliveira Arruda Coelho (falecido) , ex-prefeito municipal de Granja/CE (gestão 2009-2012) , em razão de omissão no dever de prestar contas da primeira parcela dos recursos federais repassados à referida municipalidade por meio do Convênio 588/2007, que tinha por objeto a execução de melhorias sanitárias domiciliares.
Manifesto minha concordância com a unidade técnica quanto a existência de débito pelo valor integral dos recursos transferidos, a ser imputado ao espólio do ex-prefeito, Sr. Esmerino Oliveira Arruda Coelho.
Discordo, todavia, quanto à posição da Secex-CE em considerar revel o mencionado espólio. 
Entendo que a resposta de peça 19, em que o representante do espólio, o Sr. Esmerino Oliveira Arruda Coelho Junior, por meio de advogado regularmente constituído, consubstancia-se em efetiva defesa apresentada em atendimento à citação promovida por meio do ofício de peça 11.
Por sua vez, a análise da secretaria do Tribunal lançada na instrução de peça 20 rebateu com propriedade todos os argumentos apresentados, restando demonstrado que os recursos repassados pelo convênio foram efetivamente geridos pelo prefeito falecido mas não resultarem em nenhum proveito para o objeto da avença, materializando-se assim o débito a ser ressarcido aos cofres públicos.
Nessas condições, manifesto-me parcialmente de acordo com a proposta da unidade técnica, cabendo ajustá-la no sentido de que:
a) sejam rejeitadas as alegações de defesa apresentadas pelo espólio do Sr. Esmerino Oliveira Arruda Coelho, representado nos autos pelo seu administrador, o Sr. Esmerino Oliveira Arruda Coelho Junior;
b) sejam julgadas irregulares as contas do Sr. Esmerino Oliveira Arruda Coelho, com fundamento nos arts. 1º, inciso I, 16, inciso III, alíneas "a" e "c", e 19, caput, da Lei 8.443/1992;
c) seja condenado o espólio do Sr. Esmerino Oliveira Arruda Coelho, ou os herdeiros, caso tenha havido a partilha, até o limite do valor do patrimônio transferido, ao pagamento da importância de R$ 120.000,00, atualizada monetariamente a contar de 16/10/2009 e acrescida de jurno de mora, calculados até o efetivo recolhimento, fixando-se o prazo de quinze dias para que se comprove, perante o Tribunal, o recolhimento da importância aos cofres da Fundação Nacional de Saúde;
d) autorizar a cobrança judicial da dívida, caso não atendida a notificação."
4.	De todo modo, diante da notícia de que o Sr. Esmerino Oliveira poderia não ter gerido os aludidos valores federais, já que teria sido licenciado do mandato em 2009, proferi o despacho acostado à Peça 24 e determinei a restituição do processo à unidade técnica para a adoção de medidas saneadoras, nos seguintes termos:
" (...) Considerando que o presente processo trata de tomada de contas especial instaurada pela Fundação Nacional de Saúde (Funasa) em desfavor do Sr. Esmerino Oliveira Arruda Coelho, ex-prefeito do Município de Granja/CE (gestão: 2009/2012) , diante da omissão no dever de prestar contas da primeira parcela dos recursos federais repassados à referida municipalidade por meio do Convênio nº 588/2007 celebrado com a Funasa para a execução de "Melhorias Sanitárias Domiciliares";
Considerando que há notícia nos autos de que o Sr. Esmerino Oliveira de Arruda Coelho se licenciou do mandato de prefeito, ainda em 2009, para o tratamento da sua saúde;
Considerando que o responsável arrolado nestes autos veio a óbito em abril de 2013;
Considerando que os elementos constantes dos autos não permitem formar convicção sobre o liame de responsabilidade do referido ex-prefeito para com os ilícitos noticiados na presente TCE;
Considerando que não há informações sobre o eventual substituto do ex-gestor municipal à época dos fatos tratados neste processo;
Considerando que, assim, surge a evidente necessidade de medidas saneadoras adicionais nesta TCE, antes da apreciação do seu mérito;
Determino a restituição dos autos à Secex/CE, para que sejam promovidas as diligências necessárias com vistas à precisa identificação do gestor responsável pelos ilícitos noticiados nesta TCE, de sorte a dirimir as dúvidas quanto à autoria dos atos de gestão ora inquinados, promovendo, em seguida, a regular citação do gestor identificado, com a elaboração de nova e definitiva instrução de mérito."
5.	De toda sorte, após a nova análise do feito, o auditor federal da então Secex-CE lançou o seu parecer à Peça 48, com a anuência dos dirigentes da unidade técnica (Peças 49 e 50) , nos seguintes termos:
"Introdução:
Cuidam os autos de tomada de contas especial instaurada pela Fundação Nacional de Saúde/Ministério da Saúde em desfavor do Sr. Esmerino Oliveira Arruda Coelho (CPF 000.227.21720; falecido) , ex-prefeito municipal de Granja/CE (gestão 2009-2012) , em razão da  omissão no dever de prestar contas da primeira parcela dos recursos federais repassados à referida municipalidade através do Convênio 588/2007 (Siafi 638218, peça 1, p.121-143) , que tinha por objeto 'a Execução de Melhorias Sanitárias Domiciliares', conforme o contido no Plano de Trabalho (peça 1, p.33-37) , com vigência estipulada para o período de 31/12/2007 a 12/10/2012 (peça 1, p. 21) .
Histórico:
2. Os recursos previstos para implementação do objeto conveniado foram orçados no total de R$ 656.784,92 com a seguinte composição: R$ 56.784,92 de contrapartida da Convenente e R$ 600.000,00 à conta do Concedente; foram liberados somente R$ 120.000,00 por meio da Ordem Bancária 2009OB810375, de 16/10/2009, na conta específica do convênio (peça 2, p.77) .
3. O prazo para prestação do Convênio em lide expirou em 11/12/2012 (peça 1, p. 21 e p. 129, cláusula terceira) .
4. Foram realizadas 02 visitas técnicas pela DIESP aos locais das obras, de acordo com o Parecer Técnico/DIESP, originado pelo Relatório de Visita Técnica 3, datados de 22/2/2011 e 1/4/2013, onde atesta-se que não foi atingido nenhum percentual de execução do objeto (peça 1, p. 254-268) .
5. Verifica-se que foi oferecida oportunidade de defesa, em obediência aos princípios constitucionais que asseguram o direito ao contraditório e à ampla defesa, tendo em vista o Ofício 190, de 30/4/2013 (peça 1, p. 270-272) ; Notificação 1, de 12/11/2013 (peça 2, p. 8) , Notificação 4, de 20/12/2013 (peça 2, p. 28) , Ofício 30/GAB/CE (peça 2, p. 58) .
6. Consta nos autos cópia de Ação Ordinária, com pedido de antecipação de tutela, ajuizada pelo Município Granja/CE em desfavor da Funasa/MS (peça 1, p. 294-322) .
7. A Controladoria-Geral da União (CGU) , por meio do Relatório (peça 2, p. 99-101) e do Certificado de Auditoria 565/2014 (peça 2, p. 103) , ratificou as conclusões do Tomador de Contas, concluindo que o Sr. Esmerino Oliveira Arruda Coelho (falecido) encontra-se em débito com a Fazenda Nacional.
8. Após a emissão do Parecer do Dirigente do Órgão de Controle Interno (peça 2, p. 104) , concluindo pela irregularidade das contas, e do Pronunciamento Ministerial (peça 2, p. 105) , estes foram encaminhados ao TCU.
9. A motivação para a instauração da presente Tomada de Contas Especial foi materializada pela omissão da prestação de contas do Convênio 588/2007 (Siafi 638218) .
10. O espólio do ex-Prefeito Municipal de Granja/CE, Sr. Esmerino Oliveira Arruda Coelho, foi responsabilizado pelo valor original de R$ 120.000,00, recursos federais repassados ao município, através do Convênio em questão, pela Funasa/MS, liberado, mediante a Ordem Bancária mencionada no item 2 deste relatório.
Exame técnico:
11. Em cumprimento ao Despacho do Diretor da 1ª DT (peça 4) , foi promovida a citação do espólio do Sr. Esmerino Oliveira Arruda Coelho, a vários endereços (peças 5 e 11) . Tais citações foram validamente recebidas e não consta resposta a elas nos presentes autos. Diante desse fato, o instrutor desta Secex concluiu pela revelia, prosseguindo a instrução com processo, com proposta final de irregularidade das contas e débito do espólio do responsável (peça 20) . Com tal proposta foram concordes a Diretoria e a Unidade (peça 21 e 22) .
12. O Ministério Público de Contas concordou parcialmente com a proposta desta Secex, discordando, no entanto, que tenha havido a revelia. Propôs o Parquet o seguinte encaminhamento (peça 23) :
a) sejam rejeitadas as alegações de defesa apresentadas pelo espólio do Sr. Esmerino Oliveira Arruda Coelho, representado nos autos pelo seu administrador, o Sr. Esmerino Oliveira Arruda Coelho Junior;
b) sejam julgadas irregulares as contas do Sr. Esmerino Oliveira Arruda Coelho, com fundamento nos arts. 1º, inciso I, 16, inciso III, alíneas "a" e "c", e 19, caput, da Lei 8.443/1992;
c) seja condenado o espólio do Sr. Esmerino Oliveira Arruda Coelho, ou os herdeiros, caso tenha havido a partilha, até o limite do valor do patrimônio transferido, ao pagamento da importância de R$ 120.000,00, atualizada monetariamente a contar de 16/10/2009 e acrescida de juros de mora, calculados até o efetivo recolhimento, fixando-se o prazo de quinze dias para que se comprove, perante o Tribunal, o recolhimento da importância aos cofres da Fundação Nacional de Saúde;
d) autorizar a cobrança judicial da dívida, caso não atendida a notificação.
13. O Exmo. Sr. Ministro-Relator, em despacho, determinou a restituição dos autos à Secex/CE, para que fossem promovidas as diligências necessárias com vistas à precisa identificação do gestor responsável pelos ilícitos noticiados nesta TCE, de sorte a dirimir as dúvidas quanto à autoria dos atos de gestão ora inquinados, promovendo, em seguida, a regular citação do gestor identificado, com a elaboração de nova e definitiva instrução de mérito (peça 24) .
14. Em observância ao despacho acima, esta Secex enviou diligência ao município de Granja/CE, que respondeu com informações sobre os períodos de responsabilidade dos dois responsáveis (peças 25 e 27) . 
15. Com base nas informações da Prefeitura, a instrução da peça 29 considerou que o Sr. Hélio Fontenele Magalhães deveria ser incluído como responsável. Propôs a citação dos dois responsáveis. Com tal proposta foi concorde a Unidade (peça 30) .
16. Em cumprimento ao Despacho do Diretor da 1ª Diretoria Técnica (peça 30) , foi promovida a citação do Sr. Hélio Fontenele Magalhães, mediante o Ofício 318/2017 (peça 32) , datado de 15/2/2017. O responsável apresentou, intempestivamente, suas alegações de defesa, conforme documentação integrante da peça 42, resumida a seguir. 
17. Alegou o respondente que 	foi afastado no final de 2012 dos cargos que exercia, não mais retornando à administração do município de Granja/CE. Não pode, portanto, acessar os documentos essenciais para sua defesa. Apesar dos requerimentos feitos pelo respondente, a referida prefeitura não forneceu os documentos requeridos. Concluiu pedindo que esta Corte de Contas arquive os presentes autos, ou oficie ao município de Granja/CE para que este forneça ao defendente os documentos necessários, ou que a própria Corte forneça tais documentos (peça 42) .
18. A este respeito, cabe citar julgamento do TCU:
'Acórdão 352/2017-TCU-Primeira Câmara, rel. Benjamin Zymler:
Não cabe ao TCU, a pedido do responsável, realizar diligências para obtenção de provas adicionais às que se encontram no processo. Eventuais dificuldades do responsável na obtenção dos documentos necessários à prestação de contas dos recursos geridos, inclusive as derivadas de ordem política, se não resolvidas administrativamente, devem ser por ele levadas ao conhecimento do Poder Judiciário por meio de ação própria, uma vez que a responsabilidade pela comprovação da boa e regular aplicação dos recursos públicos é pessoal.
19. Esse precedente nos leva a concluir que a alegação do Sr. Hélio Fontenele Magalhães não elide sua responsabilidade.
20. Em cumprimento ao Despacho do Diretor da 1ª Diretoria Técnica (peça 30) , foi promovida a citação do espólio do Sr. Esmerino Oliveira Arruda Coelho, mediante o Ofício 319/2017 (peça 31) , datado de 15/2/2017, dirigido ao Sr. Manuel Undino Gomes da Fonseca Neto, representante legal do inventariante. Posteriormente foi promovida nova citação do espólio, mediante o Ofício 1280/2017 (peça 44) , datado de 5/6/2017, dirigido à Sra. Aline Melo Diógenes de Castro, representante legal do Sr. Esmerino Oliveira de Arruda Coelho Júnior. 
21. As respostas vieram, tempestivamente, por meio do ofício na peça 34, assinado por um advogado do Sr. Esmerino Oliveira Arruda Coelho Júnior, e pelo ofício na peça 47, assinado por um advogado do Sr. "Gony" Arruda. Sintetizamos e analisamos a seguir os ofícios dos representantes do responsável.
22. Nas alegações de defesa do ofício da peça 34, afirmou-se, principalmente e em síntese, o seguinte:
22.1. a inventariante é a Sra. Iná Cristina Arruda Miranda. O Sr. Esmerino Oliveira Arruda Coelho Júnior, portanto, não possui legitimidade para representar o dito espólio, e não pode ser instado a pagar o débito.
23. Nas alegações de defesa do ofício da peça 47, afirmou-se, principalmente e em síntese, o seguinte:
23.1. o Convênio n°. 0588/2007, objeto da presente demanda, foi celebrado na gestão do Sr. Francisco Geovane da Rocha Brito, e sua execução se iniciou no período em que este esteve à frente da Prefeitura Municipal de Granja/CE, tendo sido o Sr. Esmerino Oliveira Arruda Coelho completamente alheio à avença;
23.2. Em relação à possível omissão no dever de prestar contas da primeira parcela do referido convênio, frise-se que essa se deve ao gestor em exercício à época, e não ao Sr. Esmerino Oliveira Arruda Coelho, que se afastou da sua gestão, inclusive com a renúncia do mandato de prefeito municipal em abril de 2012, conforme já demonstrado nestes autos;
23.3. Ademais, o Sr. Esmerino Oliveira Arruda Coelho esteve de licença, no período de 2009 a 2012, para tratar de sua saúde fragilizada, que culminou no seu falecimento;
23.4. o Sr. Hélio Fontenele Magalhães foi o substituto do ex-gestor municipal à época dos fatos tratados neste processo. Portanto tais impropriedades devem ser imputadas exclusivamente ao gestor em exercício, qual seja: Sr. Hélio Fontenele Magalhães;
23.5. o Sr. Esmerino Oliveira Arruda Coelho	 não deixou bens a serem partilhados, inexistindo, portanto, processo de inventário.
24. Analisamos a seguir as alegações do espólio do responsável.
25. Vejam-se algumas datas, para analisar algumas alegações:
25.1. o Convênio foi assinado a 31/12/2007, na gestão do Sr. Francisco Geovane da Rocha Brito, eleito até 31/12/2008 (peça 1, p. 121-143) ;
25.2. os recursos, no valor de R$ 120.000,00, foram transferidos em 16/10/2009, portanto já na gestão do Sr. Esmerino Oliveira Arruda Coelho. O Sr. Francisco Geovane da Rocha Brito não geriu recursos oriundos do convênio em tela. Não se sustenta, portanto, a alegação de que seria ele o responsável pelo débito.
26. Quanto à responsabilidade do então vice-prefeito do município de Granja/CE, Sr. Hélio Fontenele Magalhães, analisemos os documentos constantes nos autos:
26.1. 1/1/2009 - posse do Sr. Esmerino Oliveira Arruda Coelho e do Sr. Hélio Fontenele Magalhães no cargo de prefeito e vice-prefeito (peça 27, p. 7) ;
26.2. 4/4/2012 - renúncia do Sr. Esmerino Oliveira Arruda Coelho ao cargo de prefeito (peça 27, p. 9-10) , e posse do Sr. Hélio Fontenele Magalhães naquele cargo (peça 27, p. 11) ;
26.3. 27/6/2012 - posse do Sr. João José dos Santos, até então presidente da Câmara Municipal, no cargo de Prefeito, devido ao afastamento do Sr. Hélio Fontenele Magalhães em decorrência de processo por improbidade administrativa (peça 27, p. 12) ;
26.4. 14/11/2012 - posse do Sr. João José dos Santos, até então presidente da Câmara Municipal, no cargo de Prefeito, devido ao afastamento do Sr. Hélio Fontenele Magalhães em decorrência de processo por improbidade administrativa (peça 27, p. 14) .
27. Relatório computadorizado do Portal da Transparência dos municípios do Ceará (peça 27, p. 3-6) revela que 	o Sr. Hélio Fontenele Magalhães consta como ordenador de despesas de uma série de unidades gestoras do município de Granja/CE, a partir de 5/10/2009, até o exercício de 2012, entre elas o Gabinete do Prefeito e várias secretarias municipais. Torna-se plausível, portanto, a tese da corresponsabilidade do Sr. Esmerino Oliveira Arruda Coelho e do Sr. Hélio Fontenele Magalhães de 5/10/2009 até 4/4/2012.
28. Conclui-se que cabe, portanto, a responsabilização do espólio de um dos responsáveis, junto com o responsável remanescente.
29. A jurisprudência desta Corte é pacífica no sentido de que, nos termos do art. 70, parágrafo único, da Constituição Federal e do art. 93 do Decreto-lei 200/1967, o ônus de comprovar a regularidade integral na aplicação dos recursos públicos compete ao gestor, por meio de documentação consistente, que demonstre cabalmente os gastos efetuados, bem assim o nexo causal entre estes e os recursos repassados, o que não ocorreu nos presentes autos.
30. Tal entendimento está consolidado nesta Corte de Contas, conforme se verifica nos Acórdão 1577/2014-TCU-Segunda Câmara, rel. André de Carvalho; 6.716/2015-TCU-1ª Câmara, rel. Augusto Sherman; 9.254/2015-TCU-2ª Câmara, rel. Ana Arraes; 9.820/2015-TCU-2ª Câmara, rel.  Raimundo Carreiro; e 659/2016-TCU-2a Câmara, rel. Marcos Bemquerer.
31. Constatou-se que não houve prestação de contas relativa aos recursos federais repassados ao Município de Granja/CE por meio do referido ajuste, sem que se tenham sido juntadas aos autos quaisquer justificativas pela omissão no dever de prestar contas.
32. Recai sobre o responsável a obrigação de demonstrar que os recursos federais recebidos foram utilizados na finalidade prevista. Ao não cumprir com a obrigação de prestar contas, o gestor ignorou dever constitucional contido no parágrafo único do art. 70 da Constituição Federal, bem como deixou de comprovar a correta aplicação dos recursos, o que configura a existência de débito e enseja o julgamento pela irregularidade das contas e aplicação de multa.
33. Nessa hipótese, a configuração da irregularidade fundamenta-se na omissão no dever de prestar contas (art. 16, inciso III, alínea "a", da Lei 8.443/1992) , cabendo imputação de débito, e a conduta enseja, ainda, aplicação da multa prevista no art.57 da mesma Lei.
34. Esse entendimento está amparado nos Acórdão 6921/2015-TCU-Primeira Câmara, rel. José Múcio Monteiro, Acórdão 7134/2015-TCU-Primeira Câmara, rel. Benjamin Zymmler, Acórdão 10624/2015-TCU-Segunda Câmara, rel. Augusto Nardes, Acórdão 10668/2015-TCU-Segunda Câmara, rel. Marcos Bemquerer, e Acórdão 10671/2015-TCU-Segunda Câmara, rel. Marcos Bemquerer.
35. Impõe-se, assim, o julgamento pela irregularidade das contas do Sr. Esmerino Oliveira Arruda Coelho e do Sr. Hélio Fontenele Magalhães, com imputação do débito correspondente aos valores totais destinados ao município, por meio do referido ajuste.
36. Registre-se que a multa proporcional ao débito (art. 57) não deve ser aplicada ao espólio do responsável falecido, em razão de que é intuitu personae, e portanto não pode ultrapassar a pessoa do falecido, conforme Acórdão 7833/2010-TCU-Primeira Câmara, rel. Valmir Campelo. Ainda cabe a multa ao responsável Sr. Hélio Fontenele Magalhães 
37. Já foi observado acima que o convênio foi firmado pelo Sr. Francisco Geovane da Rocha Brito. No entanto os recursos foram recebidos na gestão do Sr. Esmerino Oliveira Arruda Coelho (16/10/2009) (peça 2, p.34) , e no 2° Termo Aditivo do Convênio 588/2007, datado de 24/6/2009, já figurava o nome do Sr. Esmerino Oliveira Arruda Coelho, Prefeito do Município de Granja/CE, como responsável (peça 1, p. 149-151) , e que o Sr. Hélio Fontenele Magalhães constava como ordenador de despesas, como já visto acima.
38. O Parecer Técnico resultante de visita realizada em 22/2/2011 (peça 1, p. 254-256) , fez as seguintes constatações:
'1. refazer todos os tanques sépticos que foram construídos com profundidade abaixo do projeto conveniado, perdendo assim, a função para a qual foi criado;
2. refazer todos os rebocos que foram feitos com argamassa fora das especificações do projeto aprovado;
3. substituir todos os lavatórios que foram	 colocados de tamanho pequeno por lavatórios de tamanho médio conforme projeto conveniado;
4. substituir todos os madeiramentos que foram colocados de madeira pouco resistente a pragas, vindo assim já nesse primeiro momento ser destruídas por cupins e outros insetos prejudiciais a madeiras;
5. lembramos que somente após sanadas as pendências acima, com investimento de 100% dos recursos repassados até o momento, será possível a liberação do complemento da primeira parcela.'
39. Já o Parecer Técnico da DIESP de 22/4/2013 (peça 1, p. 266-268) , quanto à execução física das obras objeto do Convênio EP 588/2007, concluiu que não foi atingido nenhum percentual de execução do objeto, pois dos 94 módulos sanitários construídos, todos apresentavam pendências de serviços não executados ou executados fora das especificações técnicas do projeto aprovado.
40. Assim, a Nota Técnica (peça 1, p. 274) informou que não foi emitido o parecer financeiro porque o município recebeu 20% do valor da Funasa, porém não prestou contas dos recursos após o fim da sua vigência.
41. Verifica-se, pois, que o Sr. Esmerino Oliveira Arruda Coelho, ex-prefeito durante o período relevante, era a pessoa responsável pela gestão dos recursos federais recebidos por meio do convênio, juntamente com o Sr. Hélio Fontenele Magalhães, e que não tomaram as medidas para que tais recursos fossem corretamente utilizados, sendo, portanto, os responsáveis pelo prejuízo de R$ 120.000,00.
Proposta de encaminhamento:
42. Diante do exposto, submetemos os autos à consideração superior, propondo ao Tribunal:
a) rejeitar as alegações de defesa do espólio do Sr. Esmerino Oliveira Arruda Coelho, citado na pessoa de um de seus beneficiários, o Sr. Esmerino Oliveira Arruda Coelho Junior, e na pessoa da sua inventariante, Sra. Iná Cristina Arruda Miranda;
b) rejeitar as alegações de defesa do Sr. Hélio Fontenele Magalhães (CPF XXX.158.223-XX) ; 
c) julgar irregulares as contas do Sr. Esmerino Oliveira Arruda Coelho (falecido) , ex-prefeito municipal de Granja/CE (período 2009-2012) , e do Sr. Hélio Fontenele Magalhães (CPF XXX.158.223-XX) , ex-vice-prefeito municipal de Granja/CE (período 2009-2012) , e ex-prefeito daquele município (período 2012) , com fundamento nos arts. 1º, inciso I, 16, inciso III, alínea 'a', e 19, caput, da Lei 8.443, de 16/7/1992, para condená-los, em solidariedade, sendo o espólio do Sr. Esmerino Oliveira Arruda Coelho até o limite do valor do patrimônio transferido, ao pagamento da quantia abaixo especificada, atualizada monetariamente desde a data relacionada, e acrescida de juros de mora, calculados até o efetivo recolhimento, fixando-lhe o prazo de quinze dias para que comprovem, perante o Tribunal, o recolhimento da referida importância aos cofres da Fundação Nacional de Saúde, nos termos do art. 23, inciso III, alínea 'a', da citada lei c/c o art. 214, inciso III, alínea 'a', do Regimento Interno do TCU:
	DATA DA OCORRÊNCIA
	VALOR ORIGINAL (R$) 

	16/10/2009
	120.000,00

d) aplicar ao Sr. Hélio Fontenele Magalhães (CPF XXX.158.223-XX) a multa prevista no art. 57 da Lei 8.443/1992 c/c o art. 267 do Regimento Interno, com a fixação do prazo de quinze dias, a contar da notificação, para comprovar, perante o Tribunal (art. 214, inciso III, alínea "a", do Regimento Interno) , o recolhimento da dívida aos cofres do Tesouro Nacional, atualizada monetariamente desde a data do acórdão que vier a ser proferido até a do efetivo recolhimento, se for paga após o vencimento, na forma da legislação em vigor;
e) autorizar, desde logo, a cobrança judicial das dívidas a que se referem os subitens 'c' e 'd' precedentes, caso não atendidas as notificações, nos termos do art. 28, inciso II, da Lei nº  8.443/1992;
f) autorizar, caso requerido e se o processo não tiver sido remetido para cobrança judicial, o parcelamento das dívidas em até 36 parcelas mensais e consecutivas, nos termos do art. 26 da Lei 8.443/1992 c/c o art. 217 do RI/TCU, fixando-se o vencimento da primeira parcela em quinze dias, a contar do recebimento da notificação, e os das demais a cada trinta dias, devendo incidir sobre cada valor mensal os correspondentes acréscimos legais, na forma prevista na legislação em vigor, bem como esclarecer ao responsável que, em caso de parcelamento da dívida, a falta de pagamento de qualquer parcela importará no vencimento antecipado do saldo devedor (art. 217, § 2º, do RI/TCU) ."
6.	Por seu turno, em nome do MPTCU, o Exmo. Sr. Subprocurador-Geral Lucas Rocha Furtado anuiu à aludida proposta da unidade técnica, lançando o seu parecer à Peça 51 nos seguintes termos:
"Trata-se de tomada de contas especial instaurada pela Fundação Nacional de Saúde - Funasa em face do Sr. Esmerino Oliveira Arruda Coelho (falecido) , ex-prefeito municipal de Granja/CE (gestão 2009-2012) , em razão de omissão no dever de prestar contas da primeira parcela dos recursos federais repassados à referida municipalidade por meio do Convênio 588/2007, que tinha por objeto a execução de melhorias sanitárias domiciliares. O valor total a ser repassado foi previsto em R$ 600.000,00, tendo sido liberado apenas uma parcela de R$ 120.000,00.
Após despacho de Vossa Excelência (peça 24) determinando a realização de diligências com vistas à precisa identificação dos agentes municipais que deveriam ser responsabilizados no âmbito deste processo, a unidade técnica realizou diligência e, em derradeira instrução de peça 48 propugna o julgamento das contas como irregulares tanto do Sr. Esmerino Oliveira Arruda Coelho como do Sr. Hélio Fontenele Magalhães, ex-vice prefeito, sugerindo a condenação solidária desse e do espólio daquele, pela importância de R$ 120.000,00, em valores originais.
Na linha da condução processual determinada por Vossa Excelência, para se verificar com precisão qual seria o efetivo responsável pela recomposição dos cofres federais, cumpre verificar a origem do débito e a data de sua materialização, bem como qual ex-gestor municipal estava respondendo na época pela Prefeitura de Granja/CE, tendo em conta a notícia presente nos autos acerca das diversas licenças médicas solicitadas pelo Sr. Esmerino Oliveira, até o seu afastamento definitivo, ocorrido com sua renúncia em 4/4/2012 (peça 27, pgs. 9 e 10) .
Verifica-se que os recursos da primeira e única parcela repassada foram liberados em 16/10/2009 (cf. doc. de peça 1, pg. 246) . Todavia, relatório de visita técnica elaborado pela concedente (Funasa) , informa que até 22/02/2011 não havia sido construído nenhum dos módulos sanitários previstos no plano de trabalho. (cf. doc. de peça 1, pgs. 254 e seguintes) .
Nova visita técnica realizada mais de dois anos depois (em 01/04/2013) , atestou que os módulos construídos no período apresentavam pendências de serviços não executados ou executados fora das especificações técnicas, razão pela qual se concluiu que não foi atingido nenhum percentual de execução física do objeto conveniado (cf. doc. de peça 1, pgs. 262 e seguintes) .
Consoante logrou apurar a Secex-CE em diligência realizada junto à prefeitura, o Sr. Hélio Fontenele Magalhães respondeu como gestor efetivo do município de Granja/CE a partir de 5/10/2009 (cf. dados extraídos do Portal da Transparência do Tribunal de Contas dos Municípios do Estado do Ceará, peça 27, pgs. 3 e seguintes) e até 27/6/2012, quando foi afastado do cargo em decorrência de processo judicial por improbidade administrativa (cf. doc. de peça 27, pg. 12) .
Nessas condições, infere-se que, no interregno de tempo compreendido entre a liberação dos recursos (16/10/2009) e a verificação, pelo órgão concedente, de que nenhum percentual do objeto do convênio tinha sido executado mais de um ano e quatro meses depois do repasse (22/2/2011) , esteve à frente da prefeitura o Sr. Hélio Fontenele Magalhães. Dessa forma, a princípio, a responsabilidade por esta tomada de contas especial deveria recair somente sobre esse último, cabendo excluir o Sr. Esmerino Oliveira Arruda Coelho da relação processual. Todavia, observa-se que o 6º Termo Aditivo, celebrado em 18/10/2011 (peça 1, pgs. 171 e seguintes) , que prorrogou até 15/04/2012 a vigência do convênio, foi assinado pelo Sr. Esmerino Oliveira Arruda Coelho, o que atrai para ele também a responsabilidade solidária pelo débito apurado. Essa constatação fragiliza a informação extraída do Portal da Transparência do Tribunal de Contas dos Municípios do Estado do Ceará, no sentido de que a o Sr. Hélio Fontenele Magalhães teria sido o único gestor da municipalidade a partir de 5/10/2009.
O que parece ter ocorrido foi uma alternância na gestão da prefeitura entre o Sr. Hélio Fontenele Magalhães e o Sr. Esmerino Oliveira Arruda Coelho (cujas licenças médicas não teriam sido em caráter contínuo, e sim periódicas) , no intervalo de tempo compreendido entre a liberação dos recursos e a constatação da Funasa de que o objeto do convênio não teria sido executado. 
Ressalte-se que, mesmo após as prorrogações da vigência da avença (cf. 5º termo aditivo assinado pelo Sr. Hélio Fontenele, peça 1, pgs. 165 e seguintes e 6º Termo Aditivo comentado mais acima neste parecer) ,  ainda assim o objeto correspondente à parcela de recursos liberada não foi atingido, tendo em conta que visita técnica realizada em abril de 2013 atestou que os módulos construídos no período apresentavam pendências de serviços não executados ou executados fora das especificações técnicas, razão pela qual se concluiu que não foi atingido nenhum percentual de execução física do objeto conveniado, conforme já ressaltado em linhas acima.
Dessa forma, compreendo que ambos os prefeitos que estiveram à frente da Prefeitura de Granja/CE, no período em que se consumou o dano ao erário, devem ter suas contas julgadas irregulares, cabendo condenar o Sr. Hélio Fontenele Magalhães, solidariamente com o espólio de Esmerino Oliveira Arruda Coelho, a recomporem os cofres da Funasa. 
Nessas condições, com os fundamentos adicionais aos invocados pela unidade técnica, conforme declinado neste parecer, manifesto-me de acordo com a proposta de encaminhamento alvitrada na instrução de peça 48, corroborada pelos pronunciamentos de peças 49 e 50."
7.	Em face, contudo, da subsistência de vício na anterior citação, foi determinada a nova citação do responsáveis por meio do Acórdão 8.476/2017 proferido pela 2ª Câmara, no bojo da Relação nº 32/2017, nos seguintes termos:
" (...) Considerando que o presente processo trata de tomada de contas especial instaurada pela Fundação Nacional de Saúde (Funasa) em desfavor do Sr. Esmerino Oliveira Arruda Coelho, ex-prefeito de Granja/CE (gestão: 2009/2012) , diante da omissão no dever de prestar contas da 1ª parcela dos recursos federais repassados ao referido município por meio do Convênio nº 588/2007 celebrado com a Funasa para a execução de "Melhorias Sanitárias Domiciliares";
Considerando que há notícia nos autos de que o Sr. Esmerino Oliveira Arruda Coelho se licenciou do mandato de prefeito, ainda em 2009, para o tratamento da sua saúde, vindo a óbito em abril de 2013;
Considerando que, em 4/4/2012, o então vice-prefeito (Sr. Hélio Fontenele Magalhães) foi empossado no cargo de prefeito do referido município, em virtude da renúncia do então prefeito (Sr. Esmerino Oliveira Arruda Coelho) ;
Considerando que, em 27/6/2012, o Sr. Hélio Fontenele Magalhães foi afastado do referido cargo de prefeito municipal, após sofrer a condenação judicial em processo de improbidade administrativa;
Considerando que, após o afastamento do Sr. Hélio Fontenele Magalhães, o Sr. João José dos Santos assumiu o aludido cargo de prefeito municipal, deixando de atuar como o então presidente da correspondente câmara municipal;
Considerando que os Srs. Esmerino Oliveira de Arruda Coelho e Hélio Fontenele Magalhães foram citados, na presente TCE, única e exclusivamente pela omissão no dever de prestar contas do Convênio nº 588/2007;
Considerando que a data limite para a prestação de contas do referido ajuste estava fixada para 11/12/2012, de sorte que, nessa data, teria atuado, como prefeito municipal, o Sr. João José dos Santos;
Considerando que as condutas irregulares dos Srs. Esmerino Oliveira Arruda Coelho e Hélio Fontenele Magalhães, no âmbito do Convênio nº 588/2007 e à frente da referida prefeitura municipal, não foram devidamente especificadas nos correspondentes ofícios citatórios (Peças nos 32 e 44) ;
Considerando que, na etapa de instrução, a Secex/CE não tratou da eventual responsabilidade do Sr. João José dos Santos à frente da aludida prefeitura municipal na data limite para a prestação de contas do referido ajuste;
Considerando, então, que os elementos contidos nos autos ainda não permitem a formação da convicção sobre o liame de responsabilidade dos referidos ex-gestores em relação aos ilícitos noticiados na presente TCE;
Considerando, enfim, que, por isso, surge a evidente necessidade de serem promovidas as medidas saneadoras adicionais nesta TCE, antes da apreciação do seu mérito;
Os Ministros do Tribunal de Contas da União, reunidos em Sessão de 2ª Câmara, ACORDAM, por unanimidade, com fundamento nos arts. 143, inciso V, alínea "c", do Regimento Interno do TCU, em fazer as determinações abaixo indicadas, de acordo com os pareceres emitidos nos autos:
 (...) 1.7. Determinar à Secex/CE que:
1.7.1. realize as diligências necessárias com vistas à precisa identificação dos atos irregulares de gestão praticados pelos Srs. Esmerino Oliveira de Arruda Coelho e Hélio Fontenele Magalhães na condução do Convênio nº 588/2007;
1.7.2. promova a citação do espólio do Sr. Esmerino Oliveira Arruda Coelho, além da citação do Sr. Hélio Fontenele Magalhães, fazendo constar expressamente, das respectivas notificações, as condutas ilícitas correspondentes aos atos de gestão de cada um dos referidos responsáveis;
1.7.3. promova a citação do Sr. João José dos Santos, tendo em vista a sua omissão no dever de prestar contas do Convênio nº 588/2007;
1.7.4. após a realização das medidas saneadoras referidas nos itens 1.7.1 a 1.7.3 deste Acórdão, elabore a nova instrução de mérito, apresentando, nessa instrução, o quadro explicativo detalhado sobre a autoria dos atos de gestão então inquinados, correlacionando-os com os ex-gestores responsáveis nestes autos; e
1.7.4. envie a cópia do presente Acórdão como anexo aos ofícios de citação enviados aos responsáveis por força dos itens 1.7.1 a 1.7.3 deste Acórdão."
8.	Por conseguinte, em sua derradeira análise do feito, o auditor federal da então Secex-CE lançou o seu parecer conclusivo à Peça 90, com a anuência dos dirigentes da unidade técnica (Peças 91 e 92) , nos seguintes termos:
"Introdução:
Trata-se da análise das citações e audiências oriundas do Pronunciamento à peça 67, em decorrência de irregularidades na execução do Convênio 588/2007 (Siafi 638218) , firmado em 31/12/2007, entre a Fundação Nacional de Saúde (Funasa) e o Município de Granja/CE, que tinha por objeto a Execução de Melhorias Sanitárias Domiciliares, naquele município (peça 1, p.121-143) .
Histórico:
2. O presente processo trata de tomada de contas especial instaurada pela Fundação Nacional de Saúde (Funasa) em desfavor do Sr. Esmerino Oliveira Arruda Coelho (CPF 000.227.21720; falecido) , ex-prefeito municipal de Granja/CE (gestão 2009-2012) , em razão da omissão no dever de prestar contas da primeira parcela dos recursos federais repassados à referida municipalidade, por intermédio do mencionado Convênio 588/2007, com vigência estipulada para o período de 31/12/2007 a 12/10/2012 (peça 1, p. 21) .
3. Em instrução à peça 3, considerando que de acordo com os elementos constantes dos autos foi possível verificar que a responsabilidade pelo dano causado ao erário foi do Sr. Esmerino Oliveira Arruda Coelho (falecido) , pelo não encaminhamento da prestação de contas à concedente, foi proposta a citação do espólio do responsável, para que o mesmo apresentasse alegações de defesa ou devolvesse aos cofres da Funasa o valor do débito.
4. Após a citação do responsável, em instrução à peça 20, diante da revelia do espólio do Sr. Esmerino Oliveira Arruda Coelho e inexistindo nos autos elementos que permitissem concluir pela ocorrência boa-fé ou de outros excludentes de culpabilidade em sua conduta, foi proposto o julgamento pela irregularidade das contas e a condenação do espólio do responsável ao pagamento do débito.
5. Em Parecer à peça 23, o Ministério Público concordou com a condenação ao pagamento do débito, mas discordou quanto à revelia do espólio, considerando que a resposta à peça 19, do representante do espólio, Sr. Esmerino Oliveira Arruda Coelho Júnior, consubstanciava-se em efetiva defesa apresentada em atendimento à citação realizada.
6. Em Despacho à peça 24, o Exmo. Sr. Ministro-Relator André Luís de Carvalho, considerando, dentre outros, que os elementos constantes dos autos não permitiam formar convicção sobre o liame de responsabilidade do ex-prefeito Esmerino Oliveira Arruda Coelho para com os ilícitos noticiados na presente TCE, determinou a restituição dos autos à Secex/CE, para que fossem promovidas as diligências necessárias com vistas à precisa identificação do gestor responsável pelos ilícitos noticiados nesta TCE, de sorte a dirimir as dúvidas quanto à autoria dos atos de gestão inquinados, promovendo, em seguida, a regular citação do gestor identificado, com a elaboração de nova e definitiva instrução de mérito.
7. Após a realização das diligências necessárias, em instrução à peça 29, considerando que o Sr. Hélio Fontenele Magalhães, como co-gestor do município, movimentou também os recursos do convênio em tela, foi proposta a citação solidária do referido senhor com o espólio do Sr. Esmerino Oliveira de Arruda Coelho.
8. Após a análise das alegações de defesa dos responsáveis solidários, em instrução à peça 48, considerando que as defesas apresentadas não foram capazes de elidir as irregularidades imputadas, foi proposto o julgamento pela irregularidade das presentes contas, com a imputação do pagamento do débito por parte dos responsáveis, além da aplicação de multa ao Sr. Hélio Fontenele Magalhães.
9. Por intermédio do Acórdão 8476/2017-TCU-Segunda Câmara (peça 52) , o TCU, considerando, dentre outros, que as condutas irregulares dos Srs. Esmerino Oliveira Arruda Coelho e Hélio Fontenele Magalhães, no âmbito do Convênio nº 588/2007 e à frente da referida prefeitura municipal, não foram devidamente especificadas nos correspondentes ofícios citatórios e que a Secex/CE não tratou da eventual responsabilidade do Sr. João José dos Santos à frente da aludida prefeitura municipal na data limite para a prestação de contas do referido ajuste, determinou que a Secex/CE realizasse as diligências necessárias com vistas à precisa identificação dos atos irregulares de gestão praticados pelos Srs. Esmerino Oliveira de Arruda Coelho e Hélio Fontenele Magalhães na condução do Convênio nº 588/2007, promovesse a citação do Sr. João José dos Santos, tendo em vista a sua omissão no dever de prestar contas do Convênio nº 588/2007, e, após a realização dessas medidas, elaborasse nova instrução de mérito para o deslinde final deste processo.
10. Após a realização das diligências necessárias e a análise dessas diligências, em instrução à peça 66, considerando o não atingimento do objetivo do Convênio 588/2007 (Siafi 638218) e impugnação total das despesas pela nenhuma porcentagem de realização do objeto do mesmo, foi proposta a citação solidária do espólio do Sr. Esmerino Oliveira Arruda Coelho, Prefeito Municipal de Granja/CE (gestão 2009-2012) , do Sr. Hélio Fontenele Magalhães  (CPF 307.158.22349) , Vice-prefeito Municipal de Granja/CE (gestão 2009-2012) , e do Sr. João José dos Santos (CPF XXX.112.362-XX) , Prefeito Municipal em exercício de Granja/CE (2012) , além da audiência dos Srs. Hélio Fontenele Magalhães e João José dos Santos, para que os mesmos apresentassem razões de justificativa para o descumprimento do prazo originalmente previsto para a prestação de contas do Convênio 588/2007.
11. Em Pronunciamento à peça 67 foram autorizadas as citações e as audiências propostas.
12. Por intermédio dos Ofícios 0498/2018-TCU/Secex-CE (peça 72) , 1034/2018-TCU/Secex-CE (peça 79) , 1733/2018-TCU/Secex-CE (peça 84) , 0500/2018-TCU/Secex-CE (peça 68) , e 0499/2018-TCU/Secex-CE (peça 70) foram realizadas as citações.
13. Já por intermédio dos Ofícios 0500/2018-TCU/Secex-CE (peça 68) e 0499/2018-TCU/Secex-CE (peça 70) foram efetivadas as audiências.
14. A seguir serão analisadas, individualmente, as citações e audiências propostas.
Exame técnico:
- Espólio do Sr. Esmerino Oliveira Arruda Coelho
15. Citado pelo Ofício 0498/2018-TCU/Secex-CE (peça 72) , o responsável espólio do Sr. Esmerino Oliveira Arruda Coelho tomou ciência da citação (peça 74) e embora o AR tenha sido entregue no endereço constante do cadastro do Sistema CPF  (peça 89) , o que torna válida a citação, nos termos do inciso III do art.3º c/c o inciso II do art.4º da Resolução TCU 170/2004, não apresentou alegações de defesa, sendo, portanto, considerado revel, de acordo com o § 3º, do art.12 da Lei nº 8.443/92.
16. Transcorrido o prazo regimental fixado e mantendo-se inerte o aludido responsável, impõe-se que seja considerado revel, dando-se prosseguimento ao processo, de acordo com o art. 12, § 3º, da Lei 8.443/1992.
17. Nos processos do TCU, a revelia não leva à presunção de que seriam verdadeiras todas as imputações levantadas contra os responsáveis, diferentemente do que ocorre no processo civil, em que a revelia do réu opera a presunção da verdade dos fatos narrados pelo autor. Dessa forma, a avaliação da responsabilidade do agente não pode prescindir da prova existente no processo ou para ele carreada.
18. Ao não apresentar sua defesa, o responsável deixou de produzir prova da regular aplicação dos recursos sob sua responsabilidade, em afronta  às normas que impõem aos gestores públicos a obrigação legal de apresentar os documentos que demonstrem a correta utilização das verbas públicas, em observância ao contido no art. 93 do Decreto-Lei 200/67: 'Quem quer que utilize dinheiros públicos terá de justificar seu bom e regular emprego na conformidade das leis, regulamentos e normas emanadas das autoridades administrativas  competentes.'
19. Configurada sua revelia frente à citação deste Tribunal e inexistindo comprovação da boa e regular aplicação dos recursos transferidos, considerados os elementos existentes nos autos, não resta alternativa senão dar seguimento ao processo proferindo julgamento sobre os elementos até aqui presentes, que conduzem à irregularidade   de suas contas.
20. Esse entendimento está amparado nos Acórdão 133/2015-TCU-Primeira Câmara, rel. BRUNO DANTAS; 2.455/2015-1ª Câmara, rel. BRUNO DANTAS; 3.604/2015-TCU-1ª Câmara, rel. BRUNO DANTAS; 5.070/2015-2ª Câmara, rel. ANDRÉ DE CARVALHO e 2.424/2015-TCU-Plenário, rel.  BENJAMIN ZYMLER.
21. Compulsando-se os presentes autos, verifica-se que inexistem elementos que permitam concluir pela ocorrência de boa-fé ou de outros excludentes de culpabilidade na conduta dos responsáveis na gestão dos recursos tratados na citação, razão pela qual propõe-se que suas contas sejam julgadas irregulares e que o mesmo seja condenado em débito, bem como que lhe seja aplicada a multa prevista no art. 57 da Lei 8.443/1992.
- Sr. Hélio Fontenele Magalhães
22. Citado e ouvido em audiência por intermédio dos Ofícios 0499/2018-TCU/Secex-CE (peça 70) , 1034/2018-TCU/Secex-CE (peça 79) e 1733/2018-TCU/Secex-CE (peça 84) , o responsável tomou ciência da citação (peças 75 e 88) e enviou suas alegações de defesa e razões de justificativa à peça 86.
23. Em sua defesa, o responsável afirmou, inicialmente, que assumiu o cargo de prefeito em abril de 2012, após a renúncia do então prefeito Esmerino Oliveira Arruda Coelho, mas que foi afastado no final de 2012 dos cargos que exercia, não mais retornando à administração do município de Granja/CE, vendo-se impedido de acessar os documentos essenciais à sua defesa (peça 86, p. 2) . Dessa forma, alega que houve cerceamento de sua defesa.
24. Informou ainda o responsável que realizou vários requerimentos à prefeitura de Granja/CE solicitando a disponibilização dos documentos relativos ao convênio em análise para a que pudesse proceder à devida prestação de contas, todavia não foi atendido por aquela prefeitura municipal (peça 86, p. 3) . Ressalta-se, porém, que o responsável não trouxe aos autos quaisquer evidências dos requerimentos realizados à prefeitura.
25. O responsável frisou ainda que à época dos fatos era vice-prefeito de Granja/CE e só assumiu a prefeitura por alguns meses no ano de 2012, não tendo qualquer gerência sobre a execução das obras ou o emprego de verbas, alegando ainda que mesmo que se pudesse considerar a existência de meras irregularidades, as mesmas não seriam suficientes para responsabilizá-lo pela devolução integral dos valores repassados ao município de Granja/CE no âmbito do convênio.
26. Finalizando sua defesa, o responsável requereu que esta Corte de Contas arquive os presentes autos, ou oficie ao município de Granja/CE para que este forneça ao defendente os documentos necessários ao deslinde da questão (peça 86, p. 4) .
27. Analisando as alegações de defesa do responsável, vemos que as mesmas não merecem acolhimento. Inicialmente, quanto à responsabilização do Sr. Hélio Fontenele Magalhães, tem-se que tal matéria já foi analisada em instrução à peça 48, na qual assim se manifestou essa Unidade Técnica:
'26. Quanto à responsabilidade do então vice-prefeito do município de Granja/CE, Sr. Hélio Fontenele Magalhães, analisemos os documentos constantes nos autos:
26.1. 1/1/2009 - posse do Sr. Esmerino Oliveira Arruda Coelho e do Sr. Hélio Fontenele Magalhães no cargo de prefeito e vice-prefeito (peça 27, p. 7) ;
26.2. 4/4/2012 - renúncia do Sr. Esmerino Oliveira Arruda Coelho ao cargo de prefeito (peça 27, p. 9-10) , e posse do Sr. Hélio Fontenele Magalhães naquele cargo (peça 27, p. 11) ;
26.3. 27/6/2012 - posse do Sr. João José dos Santos, até então presidente da Câmara Municipal, no cargo de Prefeito, devido ao afastamento do Sr. Hélio Fontenele Magalhães em decorrência de processo por improbidade administrativa (peça 27, p. 12) ;
26.4. 14/11/2012 - posse do Sr. João José dos Santos, até então presidente da Câmara Municipal, no cargo de Prefeito, devido ao afastamento do Sr. Hélio Fontenele Magalhães em decorrência de processo por improbidade administrativa (peça 27, p. 14) .
27. Relatório computadorizado do Portal da Transparência dos municípios do Ceará (peça 27, p. 3-6) revela que o Sr. Hélio Fontenele Magalhães consta como ordenador de despesas de uma série de unidades gestoras do município de Granja/CE, a partir de 5/10/2009, até o exercício de 2012, entre elas o Gabinete do Prefeito e várias secretarias municipais. Torna-se plausível, portanto, a tese da corresponsabilidade do Sr. Esmerino Oliveira Arruda Coelho e do Sr. Hélio Fontenele Magalhães de 5/10/2009 até 4/4/2012.
28. Conclui-se que cabe, portanto, a responsabilização do espólio de um dos responsáveis, junto com o responsável remanescente.'
28. Já em relação à solicitação ao TCU para que determinasse ao município de Granja/CE que fornecesse os documentos para sua defesa, informa-se o disposto na Jurisprudência do TCU, conforme segue:
'Acórdão 352/2017-TCU-Primeira Câmara, rel. Benjamin Zymler
Não cabe ao TCU, a pedido do responsável, realizar diligências para obtenção de provas adicionais às que se encontram no processo. Eventuais dificuldades do responsável na obtenção dos documentos necessários à prestação de contas dos recursos geridos, inclusive as derivadas de ordem política, se não resolvidas administrativamente, devem ser por ele levadas ao conhecimento do Poder Judiciário por meio de ação própria, uma vez que a responsabilidade pela comprovação da boa e regular aplicação dos recursos públicos é pessoal.'
29. Vemos, portanto, que as alegações de defesa do responsável não merecem acolhimento, devendo suas contas serem julgadas irregulares e que o mesmo seja condenado em débito, bem como lhe seja aplicada a multa prevista no art. 57 da Lei 8.443/1992.
30. Em relação ao descumprimento do prazo originalmente previsto para a prestação de contas do Convênio 588/2007, o responsável não apresentou as razões de justificativa necessárias, devendo ao mesmo ser aplicada a multa prevista no art. 58, inciso II da Lei 8.443/1992.
- Sr. João José dos Santos 
31. Citado e ouvido em audiência por intermédio dos Ofício 0500/2018-TCU/Secex-CE (peça 68) , o responsável tomou ciência da citação (peças 76) e enviou suas alegações de defesa e razões de justificativa às peças 77 e 78.
32. Em sua defesa, o responsável afirmou, inicialmente, que assumiu o cargo de prefeito no período de 15/11/2012 a 31/12/2012, de forma precária, haja vista que o Juiz da 1ª Vara da Comarca de Granja, Sr. Fernando de Sousa Vicente, nos autos de Ação Civil Pública, determinou o afastamento temporário e cautelar do Sr. Hélio Fontenele Magalhães na data de 14/11/2012, por denúncia de improbidade administrativa (peça 78, p. 4) .
33. Afirmou que tomou posse em uma situação de total caos administrativo, cumprindo os dias finais da gestão do prefeito afastado, tendo uma grande demanda de atos e funções a desempenhar na tentativa de restabelecer a organização administrativa e financeira do município peça 78, p. 4) .
34. Afirmou ainda que assumiu a prefeitura no momento da data limite de prestação de contas do convênio em tela (peça 78, p. 5) , que era 11/12/2012, e que, como teve apenas um mês e dezessete dias de gestão à frente da prefeitura, num momento conturbado, sem corpo técnico especializado para a elaboração da prestação de contas, não foi possível executar referida tarefa.
35. Finalizando sua defesa, o responsável requer que esta Corte de Contas acolha suas justificativas, dando-lhe provimento, pois sempre agiu de forma escorreita e que não há falhas sob sua responsabilidade (peça 78, p. 5) .
36. Vale salientar que as alegações de defesa do responsável em relação aos fatos pelos quais ele foi citado, qual seja, descumprimento do prazo originalmente previsto para a prestação de contas do Convênio 588/2007, atende também às razões de justificativas dos fatos imputados ao mesmo na audiência realizada.
37. Analisando as alegações de defesa e razões de justificativa do responsável, vemos que as mesmas merecem acolhimento.
38. Vê-se que o responsável assumiu a prefeitura em 15/11/2012, num momento conturbado, ficando no cargo até 31/12/2012.
39. Vê-se também que o prazo final para a prestação de contas do convênio em tela foi 11/12/2012, ou seja, o responsável teve menos de um mês, desde sua posse como prefeito (15/11/2012) , para efetuar a prestação de contas.
40. Dessa forma, entende-se aceitável que um gestor médio, ao tomar posse em um cargo de prefeito municipal, num momento conturbado, não tenha condições de em menos de um mês prestar contas de um convênio assinado há quase cinco anos de sua investidura no cargo (31/12/2007) , o que justifica o acolhimento dos argumentos apresentados pelo mesmo.
Conclusão:
41. A análise contida nesta instrução concluiu pela aceitação das alegações de defesa e razões de justificativa do Sr. João José dos Santos, em relação aos fatos imputados ao mesmo no Ofício 0500/2018-TCU/Secex-CE (peça 68) .
42. Vimos também que o Espólio do Sr. Esmerino Oliveira Arruda Coelho tomou ciência da citação (peça 74) e embora o AR tenha sido entregue no endereço constante do cadastro do Sistema CPF  (peça 89) , o que torna válida a citação, nos termos do inciso III do art.3º c/c o inciso II do art.4º da Resolução TCU 170/2004, não apresentou alegações de defesa, sendo, portanto, considerado revel, de acordo com o § 3º, do art.12 da Lei nº 8.443/92, devendo suas contas serem julgadas irregulares e que o mesmo seja condenado em débito, bem como lhe seja aplicada a multa prevista no art. 57 da Lei 8.443/1992.
43. Em relação às alegações de defesa do Sr. Hélio Fontenele Magalhães, vimos que as mesmas não merecem acolhimento, devendo suas contas serem julgadas irregulares e que o mesmo seja condenado em débito, bem como lhe seja aplicada a multa prevista no art. 57 da Lei 8.443/1992. Já em relação às suas razões de justificativas, vimos que o responsável não as apresentou, devendo ao mesmo ser aplicada a multa prevista no art. 58, inciso II da Lei 8.443/1992.
Proposta de encaminhamento:
44. Ante o exposto, submetemos os autos à consideração superior com proposta de:
a) considerar revel, para todos os efeitos, o responsável espólio do Sr. Esmerino Oliveira Arruda Coelho (CPF XXX.227.217-XX) , dando-se prosseguimento ao processo, com fundamento no art. 12, § 3º, da Lei 8.443/1992;
b) acolher as alegações de defesa e razões de justificativa do responsável Sr. João José dos Santos (CPF XXX.112.362-XX) ;
c) com fundamento nos arts. 1º, inciso I, 16, inciso III, alínea 'c' e 23, inciso III, da Lei 8.443/1992, julgar irregulares as contas dos Srs. Hélio Fontenele Magalhães (CPF XXX.158.223-XX) e Esmerino Oliveira Arruda Coelho (CPF XXX.227.217-XX) , condenando, solidariamente, o Sr. Hélio Fontenele Magalhães (CPF XXX.158.223-XX) e o espólio do Sr. Esmerino Oliveira Arruda Coelho (CPF XXX.227.217-XX) ao pagamento da quantia abaixo, fixando-lhes o prazo de quinze dias, a contar da notificação, para que comprovem perante o Tribunal, nos termos do art. 214, inciso III, alínea 'a', do Regimento Interno do TCU, o recolhimento da dívida abaixo discriminada aos cofres da Fundação Nacional de Saúde (Funasa) , atualizada monetariamente e acrescida dos juros de mora, calculados a partir da data especificada até a data efetiva da quitação do débito, na forma prevista na legislação em vigor:
	Data
	Valor - R$

	20/10/2009
	120.000,00

d) aplicar, com fundamento no art. 19, caput, da Lei 8.443/1992, ao Sr. Hélio Fontenele Magalhães (CPF XXX.158.223-XX) , a multa prevista no art. 57 da Lei 8.443/1992, fixando-lhe o prazo de quinze dias, a contar da notificação, para que comprove perante o Tribunal, nos termos do art. 25 da Lei 8.443/1992 c/c o art. 214, inciso III, alínea 'a', do Regimento Interno/TCU, o recolhimento da dívida aos cofres do Tesouro Nacional, atualizada monetariamente desde a data do Acórdão que vier a ser proferido, até a data do efetivo recolhimento, se for paga após o vencimento, na forma da legislação em vigor;
d) aplicar ao Sr. Hélio Fontenele Magalhães (CPF XXX.158.223-XX) , a multa prevista no art. 58, inciso II da Lei 8.443/1992, fixando-lhe o prazo de quinze dias, a contar da notificação, para que comprove perante o Tribunal, nos termos do art. 25 da Lei 8.443/1992 c/c o art. 214, inciso III, alínea 'a', do Regimento Interno/TCU, o recolhimento da dívida aos cofres do Tesouro Nacional, atualizada monetariamente desde a data do Acórdão que vier a ser proferido, até a data do efetivo recolhimento, se for paga após o vencimento, na forma da legislação em vigor;
e) autorizar, desde logo, a cobrança judicial da dívida, caso não atendidas as notificações, nos termos do art. 28, inciso II, da Lei 8.443/92;
f) autorizar, caso requerido e se o processo não tiver sido remetido para cobrança judicial, o parcelamento das dívidas em até 36 (trinta e seis) parcelas mensais e consecutivas, nos termos do art. 26 da Lei 8.443/1992 c/c o art. 217 do RI/TCU, fixando-se o vencimento da primeira parcela em quinze dias, a contar do recebimento da notificação, e os das demais a cada 30 dias, devendo incidir sobre cada valor mensal os correspondentes acréscimos legais, na forma prevista na legislação em vigor, bem como esclarecer aos responsáveis que, em caso de parcelamento da dívida, a falta de pagamento de qualquer parcela importará no vencimento antecipado do saldo devedor (art. 217, § 2º, do RI/TCU) ;
g) encaminhar cópia da deliberação que vier a ser proferida, bem como do relatório e do voto que a fundamentarem, ao Procurador-Chefe da Procuradoria da República no Estado do Ceará, nos termos do § 3º do art. 16 da Lei 8.443/1992 c/c o § 7º do art. 209 do Regimento Interno do TCU, para adoção das medidas que entender cabíveis."
9.	Enfim, por intermédio do Exmo. Sr. Subprocurador-Geral Lucas Rocha Furtado, o MPTCU anuiu, em cota singela (Peça 93) , à aludida proposta da unidade técnica.
É o Relatório.

8.1. Eugenio Duarte Vasques (16040/OAB-CE), entre outros, representando Hélio Fontenele Magalhães;
8.2. Wilson da Silva Vicentino (12844/OAB-CE), entre outros, representando Esmerino Oliveira Arruda Coelho Junior.

Subprocurador-Geral Lucas Rocha Furtado.

TOMADA DE CONTAS ESPECIAL. FUNDAÇÃO NACIONAL DE SAÚDE (FUNASA). CONVÊNIO. MELHORIAS SANITÁRIAS DOMICILIARES. OMISSÃO NO DEVER DE PRESTAR CONTAS. CITAÇÃO. PARCIAL ACOLHIMENTO DAS ALEGAÇÕES DE DEFESA DE UM DOS RESPONSÁVEIS. CONTAS REGULARES COM RESSALVA. QUITAÇÃO. REVELIA DO RESPONSÁVEL FALECIDO (ESPÓLIO). REJEIÇÃO DAS ALEGAÇÕES DE DEFESA DE OUTRO RESPONSÁVEL. CONTAS IRREGULARES. DÉBITO. MULTA. DETERMINAÇÕES.

TOMADA DE CONTAS ESPECIAL (TCE)

Secretaria do TCU no Estado do Ceará (Sec-CE).

Trata-se de tomada de contas especial instaurada pela Fundação Nacional de Saúde (Funasa) em desfavor de Esmerino Oliveira Arruda Coelho (falecido - gestão: 2009-2012) , como então prefeito de Granja - CE, diante omissão no dever de prestar contas da primeira parcela repassada por meio do Convênio nº 588/2007 destinado à execução de melhorias sanitárias domiciliares sob o valor total de R$ 656.784,92, com a previsão do aporte de R$ 600.000,00 em recursos federais, tendo a vigência do ajuste se estendido de 30/12/2001 a 12/10/2012, com o prazo fatal para a prestação de contas fixado em 11/12/2012 (Peça 1, p. 21) .
2.	A unidade técnica anotou inicialmente que, entre o total de recursos federais inicialmente previsto para o ajuste, foi repassada apenas a 1ª parcela sob o valor de R$ 120.000,00 por meio da Ordem Bancária n.º 2009OB810375, em 16/10/2009 (Peça 2, p. 77) .
3.	De toda sorte, a partir da análise do relatório técnico emitido pela Controladoria-Geral da União (CGU) à Peça 2 (p. 99-101) , a unidade técnica assinalou que a presente TCE teria sido instaurada a partir da omissão no dever de prestar contas da primeira (e única) parcela dos recursos federais repassados ao ente municipal.
4.	Com isso, após a realização das devidas diligências, a unidade técnica teria indicado, como responsáveis, as seguintes pessoas: (i) Esmerino Oliveira Arruda Coelho (falecido) , como prefeito municipal na gestão de 2009 a 2012; (ii) Hélio Fontenele Magalhães, como vice-prefeito municipal na gestão de 2009-2012; e (iii) João José dos Santos, como prefeito municipal em exercício no ano de 2012.
5.	No âmbito do TCU, tendo sido regularmente promovidas as respectivas citações, apenas os Srs. Hélio Fontenele e João José dos Santos apresentaram as suas alegações de defesa, ao passo que o responsável pelo espólio do Sr. Esmerino Oliveira deixou transcorrer in albis o prazo para a produção da correspondente defesa, passando à condição de revel, nos termos do art. 12, § 3º, da Lei nº  8.112, de 1992.
6.	Por esse prisma, ao vislumbrar que as aludidas irregularidades não teriam sido elididas, a então Secex-CE pugnou pela irregularidade das contas de Esmerino Oliveira (falecido) e de Hélio Fontenele para lhes imputar o débito apurado nos autos, além de aplicar a multa prevista no art. 57, da Lei nº 8.443, de 1992, em desfavor apenas de Hélio Fontenele, nos termos do art. 5º, XLV, da CF88, tendo o MPTCU anuído a essa proposta.
7.	Incorporo os pareceres da unidade técnica e do MPTCU a estas razões de decidir, sem prejuízo de discordar da suposta prescrição da pretensão punitiva do TCU.
8.	A unidade técnica apurou a responsabilidade dos aludidos gestores em relação ao referido dano ao erário, até porque, para além da omissão no dever de prestar contas do ajuste, restou evidenciado que: (i) o Sr. Esmerino Oliveira esteve à frente da gestão municipal no período de janeiro de 2009 a abril de 2012; (ii) o Sr. Hélio Fontenele, como então vice-prefeito, assumiu o cargo de prefeito em 4 de abril de 2012, após a renúncia do Sr. Esmerino Oliveira, permanecendo no cargo até ser afastado em decorrência da condenação judicial por improbidade administrativa (Peça 27, p. 14) , em 27/6/2012; e (iii) o Sr. Hélio Fontenele atuou efetivamente como ordenador de despesas nas diversas unidades gestoras do aludido município, entre 2009 e 2012.
9.	Bem se vê, contudo, que a defesa do Sr. Hélio Fontenele também não apresentou os necessários documentos comprobatórios sobre a regularidade dos dispêndios no bojo do referido convênio, tendo o aludido responsável se limitado a apresentar a sua argumentação com o cunho meramente declaratório, sem conseguir afastar, assim, a sua responsabilidade pelo aludido dano ao erário.
10.	As alegações de defesa do Sr. João José dos Santos podem ser, todavia, parcialmente acolhidas, já que, de fato, não subsistem evidências razoáveis de que tenha praticado os atos ilícitos na condução do aludido ajuste, até mesmo porque: (i) o aludido responsável teria assumido o cargo de prefeito em decorrência da condenação judicial de Hélio Fontenele por improbidade administrativa, no último mês do prazo para a prestação de contas do ajuste; (ii) a sua permanência no referido cargo teria durado apenas 45 (quarenta e cinco) dias, entre 15/11 e 31/12/2012; e (iii) ele teria atuado como presidente da Câmara Municipal de Granja - CE e, em seguida, assumido a correspondente prefeitura municipal em conturbado momento político-administrativo, mostrando-se desarrazoada a eventual condenação no presente caso concreto.
15.	Bem se sabe, aliás, que a jurisprudência do TCU é firme no sentido da responsabilidade pessoal do gestor pela comprovação da boa e regular aplicação dos recursos federais recebidos mediante convênio ou instrumentos congêneres, submetendo-se todo aquele que utiliza ou gerencia recursos públicos ao dever de demonstrar o correto emprego dos valores federais, nos termos dos arts. 70, parágrafo único, e 37, caput, da Constituição de 1988 e do art. 93 do Decreto-Lei nº 200, de 25 de fevereiro de 1967 (v.g.: Acórdãos 27/2004, 371/1999 e 384/1998, da 2ª Câmara, Acórdão 92/1999-TCU-Primeira Câmara, e Decisão 667/1995-Plenário) .
16.	Por esse prisma, a omissão no dever de prestar contas dos recursos federais transferidos dá ensejo à presunção legal de dano ao erário, em face das evidências de desvio dos valores federais, mostrando-se adequada a proposta da unidade técnica para condenar os aludidos responsáveis em débito, sem prejuízo, contudo, de o TCU também aplicar a subsequente multa legal em desfavor apenas de Hélio Fontenele, em respeito ao princípio da não transcendência da pena (art. 5, XLV, da CF88) .
17.	Ocorre que não se vislumbra a prescrição da pretensão punitiva do TCU no presente caso concreto, já que, nos termos do Acórdão 1441/2016-TCU-Plenário, não houve o transcurso de mais de dez anos entre a ordem para a citação no âmbito do TCU, em 28/3/2018 (Peça 67) , e a data fatal para a prestação de contas final do ajuste, em 11/12/2012 (Peça 1, p. 21) .
18.	Bem se vê que, por meio do Acórdão 1.441/2016 proferido pelo Plenário na Sessão Extraordinária de 8/6/2016, o TCU firmou o seu entendimento no sentido de que a prescrição da pretensão punitiva deve seguir a regra geral do prazo decenal, contado a partir do fato, em linha com o art. 205 do Código Civil brasileiro, interrompendo-se a contagem do aludido prazo com a ordem de citação, nos termos do art. 240, caput, da Lei nº 13.105 (Código Processual Civil) , de 2015.
19.	Sem prejuízo, no entanto, do respeito a esse entendimento do Tribunal, reitero a minha ressalva já registrada em vários outros julgados do TCU no sentido de que, na ausência de lei específica, o TCU não deveria aplicar qualquer prazo prescricional sobre a referida pretensão punitiva ou, então, na pior das hipóteses, o Tribunal deveria aplicar a regra prescricional fixada pela Lei nº  9.873, de 1999, não só porque ela trata diretamente de prescrição no âmbito do direito administrativo sancionador, mas também porque, entre outras medidas, a aludida lei manda aplicar o prazo prescricional penal, quando a infração administrativa também configure crime, além de determinar expressamente que, no caso de ilícito continuado ou permanente, a contagem do prazo se inicie no dia da cessação do aludido ilícito.
20.	De todo modo, a despeito de registrar essa minha posição pessoal, pugno pela aplicação da multa legal em desfavor apenas de Hélio Fontenele, submetendo-me, pois, ao entendimento fixado pelo TCU no âmbito do aludido Acórdão 1441/2016-TCU-Plenário.
21.	Entendo, portanto, que o TCU deve julgar irregulares as contas de Esmerino Oliveira Arruda Coelho (falecido) e de Hélio Fontenele Magalhães para condená-los ao pagamento do débito apurado nestes autos, aplicando a multa prevista no art. 57 da Lei nº 8.443, de 1992, em desfavor apenas de Hélio Fontenele, sem prejuízo de julgar regulares com ressalva as contas de João José dos Santos, dando-lhe a correspondente quitação.
	Ante o exposto, pugno pela prolação do Acórdão ora submetido a este Colegiado.
TCU, Sala das Sessões, em 12 de fevereiro de 2019.
Ministro-Substituto ANDRÉ LUÍS DE CARVALHO 
Relator